【裁判字號】    98,抗,10
【裁判日期】    980326
【裁判案由】    拍賣抵押物
【裁判全文】
臺灣新竹地方法院民事裁定                98年度抗字第10號
抗  告  人  甲○○
相  對  人  丙○○○
                        101.
            乙○○
上列當事人間拍賣抵押物事件，抗告人對於中華民國97年12月26
日本院97年度拍字第292號裁定提起抗告，本院裁定如下：
    主    文
原裁定廢棄。
相對人所有如附表所示之不動產准予拍賣。
聲請及抗告程序費用新台幣仟元由相對人負擔。
    理  由
一、抗告人於原審聲請意旨略以：相對人丙○○○、乙○○於民
    國97年3月8日向抗告人借款新臺幣（下同）250萬元，並口
    頭表示3至4個月內清償，惟未明確約定清償期限。相對人丙
    ○○○、乙○○並於97年3月12日簽立借據及票面金額250
    萬元，未載到期日之本票一紙，交付抗告人收執，同日並將
    如附表所示之不動產設定380萬元之普通抵押權，以擔保其
    等對抗告人97年3月8日之金錢消費借貸債權，擔保債權確定
    期日則為117年3月7日，清償日期依照各個契約之約定，並
    已辦畢抵押權設定登記在案。又兩造間於97年3月8日之金錢
    消費借貸契約既未明定清償日期，依民法第315條之規定，
    聲請人得隨時請求清償，為此聲請拍賣抵押物，以資受償等
    語。並提出抵押權設定契約書、他項權利證明書、本票、借
    據、土地登記謄本等為證。
二、原裁定則以：抗告人並未釋明其已對相對人請求清償，就相
    對人陷於給付遲延之情形，未加舉證，經通知補正，仍未提
    出已依民法第229條第2項規定催告相對人清償之相關證明文
    件。且認抗告人所提出之本票從形式上觀之，無從認定與系
    爭普通抵押權所擔保之兩造間97年3月8日之金錢消費借貸為
    同一債權，尚難認系爭抵押債務已屆清償期而未獲清償，因
    而駁回抗告人拍賣抵押物裁定之聲請。
三、抗告意旨略以：抵押權人於得請求清償而未受清償時，即可
    實行抵押權，無須先經催告，使債務人負遲延責任後，抵押
    權人始得實行抵押權。本件抗告人聲請為拍賣抵押物之裁定
    時，即可認係請求清償之意思表示，如相對人接受拍賣抵押
    物之裁定時，即已清償，抗告人即無庸聲請抵押物之執行，
    故並無未經催告，即不能准許拍賣抵押物裁定之理。又一般
    抵押，因必先有被擔保之債權存在，而後抵押權始得成立，
    故只須抵押權已經登記，且登記之債權已屆清償期而未受清
    償，法院即應准許之。抗告人本無須證明債權存在，況抗告
    人業已提出相對人簽發之本票及借據為證，原裁定謂從形式
    上無法認定與上開債權為同一債權，顯已實質認定債權之存
    否，顯違非訟事件之本質。原裁定顯有不當，爰提起抗告並
    聲明：原裁定廢棄。
四、按抵押權人於債權已屆清償期而未受清償者，得聲請法院拍
    賣抵押物，就其賣得價金而受清償，民法第873條第1項定有
    明文。又抵押權人聲請拍賣抵押物，在一般抵押，因必先有
    被擔保之債權存在，而後抵押權始得成立，故祇須抵押權已
    經登記，且登記之債權已屆清償期而未受清償，法院即應准
    許之，最高法院92年度台抗字第131號裁定闡釋甚明。而所謂
    債權已屆清償期而未受清償者，只須依登記簿上所載清償期
    ，或依民法第315條得隨時請求清償時而未受清償者，抵押
    權人即可實行抵押權，無須先經催告，使債務人負遲延責任
    後，抵押權人始得實行抵押權，此有最高法院58年度台抗字
    第455號裁定可資參照。
五、查本件抗告人業已提出如附表所示不動產之登記謄本，證明
    其就如附表所示土地業經設定普通抵押權380萬元。依抵押
    權之從屬性，應認系爭抵押權設定時，抵押權登記所載之擔
    保債權種類及範圍即兩造間於97年3月8日之金錢消費借貸契
    約業已存在。抗告人以兩造間於97年3月8日即已成立消費借
    貸之法律關係，嗣於97年3月12日始由相對人另行簽發本票
    、書立借據，以為債權之擔保，此與抵押權登記內容，並無
    抵觸，故抗告人依抵押權設定內容主張兩造間存有抵押權所
    擔保之債權，核屬有據。
六、按清償期，除法律另有規定或契約另有訂定，或得依債之性
    質或其他情形決定者外，債權人得隨時請求清償，債務人亦
    得隨時清償，民法第315條定有明文。本件抗告人聲請拍賣
    抵押物裁定時，固未依原審通知，提出已向相對人催告，相
    對人陷於給付遲延之證明，惟抗告人業已向原審陳明依民法
    第315條規定，清償期已屆至，且原審並已將抗告人聲請拍
    賣抵押物之書狀，送請相對人表示意見，相對人分別於97年
    8月26日、同年9月23日接獲抗告人聲請拍賣抵押物之通知，
    仍未向原法院陳述意見或提出已為清償之證明，自應認抗告
    人主張清償期屆至，未獲清償一節，堪可採信。抗告人既已
    提出抵押權設定契約書、他項權利證明書、土地登記謄本為
    憑，並陳明系爭普通抵押權所擔保之債權已屆清償期而未受
    清償，自得依民法第873條第1項規定，聲請法院裁定拍賣抵
    押物，就其賣得價金受清償。原審未注意及此，因而駁回相
    對人於原審之聲請，容有未洽，抗告意旨指摘原裁定不當，
    求為廢棄，為有理由，應由本院將原裁定廢棄，改為裁定如
    主文第二項所示。
七、據上論結，本件抗告為有理由，依非訟事件法第46條、第21
    條第2項、民事訴訟法第492條、第78條，裁定如主文。
中    華    民    國    98    年    3     月    26    日
                  民事第一庭  審判長法  官  蔡孟芳
                                    法  官  高敏俐
                                    法  官  黃珮禎
正本係照原本作成。
如不服本裁定，須於裁定送達後10日內向本院提出抗告狀，同時
表明抗告理由，抗告理由須以適用法規顯有錯誤且所涉及之法律
見解具有原則上之重要性為限，經本院許可後提起再抗告。
中    華    民    國    98    年    3     月    26    日
                                    書記官  李慧娟
┌───────────────────────────────────────────────────────────────┐
│附表（土地）：                                                                                  98 年度抗字第10號             │
├─┬───────────────────────────┬─┬─────────────┬───────┬─────────┤
│編│        土          地          坐          落        │地│    面            積      │              │                  │
│  ├───┬────┬────┬────┬────────┤  ├──┬──┬───────┤  權利範圍    │ 備            考 │
│號│縣  市│鄉鎮市區○   段   ○ ○  段 │  地        號  │目│公頃│公畝│   平方公尺   │              │                  │
├─┼───┼────┼────┼────┼────────┼─┼──┼──┼───────┼───────┼─────────┤
│１│新竹縣│ 竹東鎮 ○○○○段│        │     10         │田│    │    │    541.00    │    全部      │相對人丙○○○所有│
├─┼───┼────┼────┼────┼────────┼─┼──┼──┼───────┼───────┼─────────┤
│２│新竹縣│ 竹東鎮 ○○○○段│        │     66         │田│    │    │    155.00    │    全部      │相對人丙○○○所有│
├─┼───┼────┼────┼────┼────────┼─┼──┼──┼───────┼───────┼─────────┤
│３│新竹縣│ 竹東鎮 ○○○○段│        │     67         │田│    │    │    364.00    │    全部      │相對人丙○○○所有│
├─┼───┼────┼────┼────┼────────┼─┼──┼──┼───────┼───────┼─────────┤
│４│新竹縣│ 竹東鎮 ○○○○段│        │     68         │田│    │    │    339.00    │    全部      │相對人丙○○○所有│
├─┼───┼────┼────┼────┼────────┼─┼──┼──┼───────┼───────┼─────────┤
│５│新竹縣│ 竹東鎮 ○○○○段│        │     73-1       │田│    │    │    645.00    │    全部      │相對人丙○○○所有│
├─┼───┼────┼────┼────┼────────┼─┼──┼──┼───────┼───────┼─────────┤
│６│新竹縣│ 竹東鎮 ○○○○段│        │     121-3      │田│    │    │    572.00    │    3分之1    │相對人乙○○所有  │
├─┼───┼────┼────┼────┼────────┼─┼──┼──┼───────┼───────┼─────────┤
│７│新竹縣│ 竹東鎮 ○○○○段│        │     121-16     │田│    │    │    972.00    │    全部      │相對人乙○○所有  │
├─┼───┼────┼────┼────┼────────┼─┼──┼──┼───────┼───────┼─────────┤


司法院資訊處製作；財團法人民間司法改革基金會備份。
